【裁判字號】    98,上訴,586
【裁判日期】    980414
【裁判案由】    偽造文書等
【裁判全文】
臺灣高等法院刑事判決                 98年度上訴字第586號
上  訴  人
即  自訴人  甲○○
自訴代理人  徐國勇    律師
            黃育勳    律師
被      告  乙○○
選任辯護人  李文中    律師
            粘毅群    律師
上列上訴人因被告偽造文書等案件，不服臺灣臺北地方法院97年
度自字第117號，中華民國97年12月30日第一審判決，提起上訴
，本院判決如下：
    主  文
上訴駁回。
    理  由
一、本件自訴意旨略以：被告乙○○與共同被告徐鋒珠（業於民
    國97年9月30日死亡，經原審判決不受理確定），二人基於
    行使偽造私文書及意圖為自己不法所有之犯意聯絡，先於95
    年8月16日向美國在臺協會公證人偽稱徐鋒珠為「單身」，
    並由公證人作成徐鋒珠為單身之虛偽公證書，再於95年9月1
    2日在美國加州洛杉磯，將自訴人甲○○出資購買信託於徐
    鋒珠名下，位於美國加州阿凱迪亞市○○○○○路730號之
    房地，作成正式登記而變更為徐鋒珠與乙○○聯名共有，惟
    按美國加州家庭法第760條規定: 「除非有不同法令，所有
    的財產、房地產或個人資產，不管坐落在哪，居住在加州，
    且配偶一方在婚姻中取得的，都是共同財產」，而自訴人與
    徐鋒珠確為夫妻，且乙○○自美返臺渡假時，必與自訴人及
    徐鋒珠住在敬業一路家中，對兩人之婚姻關係更無從諉為不
    知，縱上開美國房地名義上登記為徐鋒珠所有，但財產變動
    仍須自訴人出具書面同意，而乙○○於95年8月16日於美國
    在臺協會完成偽造文書，走出在臺協會，身懷已偽造完成之
    文書時，即已著手侵占罪之犯行而在未遂狀態中，是乙○○
    與徐鋒珠有犯意聯絡及行為分擔，為共同正犯，因認被告乙
    ○○涉有刑法第216條、第210條之行使偽造私文書罪及第33
    5條第2項之侵占未遂罪嫌云云。
二、按犯罪事實應依證據認定之，無證據不得推定其犯罪事實；
    不能證明被告犯罪者，應諭知無罪之判決，刑事訴訟法第
    154條第2項、第301條第1項分別定有明文。刑事訴訟法上所
    謂認定犯罪事實之證據，係指足以認定被告確有犯罪行為之
    積極證據而言，如未能發現相當證據或證據不足以證明，自
    不能以推測或擬制之方法，以為裁判基礎；又認定犯罪事實
    所憑之證據，雖不以直接證據為限，間接證據亦包括在內；
    然而無論直接或間接證據，其為訴訟上之證明，須於通常一
    般之人均不致有所懷疑，而得確信其為真實之程度者，始得
    據為有罪之認定，倘其證明尚未達到此一程度，而有合理之
    懷疑存在時，即不能為被告有罪之認定，而應諭知無罪之判
    決（最高法院29年上字第3105號、40年台上字第86號、76年
    台上字第4986號判例意旨參照）。
三、自訴意旨認被告乙○○涉犯前揭罪嫌，無非係以「乙○○及
    徐鋒珠偽稱徐鋒珠為單身之公證書影本」、「95年9月12日
    加州洛杉磯作成正式登記證明影本」、「系爭美國房地變更
    為徐鋒珠及乙○○聯名共有之證明影本」、「美國Firsttra
    de之聲明書」、「美國加州家庭法第760條中英文規定影本
    」及「自訴人與徐鋒珠為夫妻之中華民國戶籍謄本」等件為
    其主要論據。
四、訊據被告乙○○固坦承曾與徐鋒珠前往美國在臺協會辦理相
    關手續，惟堅決否認有何上開犯行，辯稱：「伊不清楚母親
    徐鋒珠為何要將美國房子聯名登記給伊，當天伊早上起床，
    母親就叫伊開車帶她出門，因為伊在臺灣時間不久，對路不
    熟，所以都是由母親告訴伊如何走，是母親指示伊到美國在
    臺協會，伊是到那邊才知道那是美國在臺協會，進去之後母
    親拿一份文件跟美國在臺協會的人說話，伊當時坐的位置聽
    不見他們在說什麼，但看得見他們，伊看見母親招手叫伊過
    去，裡面的人問伊叫什麼名字，伊就說出名字，講完之後，
    就叫伊回去坐著，後來母親就就給伊一份文件，伊也沒有看
    內容，後來伊將文件帶回美國辦理，伊都不知道是要辦理登
    記，是交給母親的代書朋友，當他打開時，伊才知道是登記
    ，且美國的房子一直都是母親出資購買的，伊以美國人的身
    份在美國買賣美國房子，不知道與臺灣有何關係，自訴人所
    指伊侵占的房子位在美國，並非中華民國管轄範圍內，亦無
    刑法第5條之適用。且伊從小就在美國，沒看過母親與自訴
    人是否有婚姻的公開儀式，若只是登記結婚，因伊都在美國
    ，就更不會知道自訴人與母親的婚姻關係，且母親也不會提
    他們的婚姻關係，母親的單身宣示也非伊所為，自訴人所提
    證據上亦無伊之簽名，該簽名是徐鋒珠本人親自簽名，美國
    在臺協會的人員也非我國法律上的公務員」等語。
五、按行使偽造文書罪之構成，以所行使者係偽造之文書為必要
    ，而偽造文書罪，必須有偽造行為（即冒用製作人名義製作
    文書之行為）；又刑法第210條之偽造文書，以無制作權之
    人冒用他人名義而制作該文書為必要，如果行為人對於此種
    文書，本有制作之權，縱令其不應制作而制作，亦無偽造之
    可言（最高法院70年台上字第1968號判決要旨、24年上字第
    5458號判例參照）。本件自訴人雖指訴被告乙○○涉有於95
    年8月16日，在美國在臺協會臺北辦事處偽造上揭文書等犯
    行，然查，自訴人所提出之美國在臺協會公證書，係由美國
    在臺協會臺北辦事處人員Jocelyn M. Sinderlar所製作，此
    為自訴人及自訴代理人所不爭，而該公證書自屬美國在臺協
    會臺北辦事處人員有權製作之文書，依前開判例意旨，該公
    證書當非屬偽造之文書；又美國在臺協會臺北辦事處人員非
    屬我國刑法第10條第2項所定之公務員，則縱被告乙○○與
    徐鋒珠有於前揭時地，對美國在臺協會人員虛偽宣稱徐鋒珠
    單身，而致承辦人員將該不實事項登載於其職務上所掌之文
    書，亦無由構成刑法第214條之使公務員登載不實罪甚明。
六、又自訴人另指訴被告乙○○於95年8月16日步出美國在臺協
    會，身懷已偽造完成之系爭公證書時，即已著手侵占之犯行
    ，構成侵占未遂等情。查系爭公證書非屬偽造之文書，已如
    前述，則被告單純持有該公證書之行為，尚難認有使自訴人
    之財產法益遭受侵害危險之程度，則被告既未使該美國房地
    所表徵之財產法益陷於危險，自難謂其已著手於侵占行為而
    達於未遂之程度。另自訴人所指被告乙○○返美於95年9 月
    12日完成變更美國房地為自己及徐鋒珠聯合所有時，成立侵
    占既遂罪云云。然自訴人所指被告乙○○變更所有人登記之
    行為地，非在中華民國領域內，刑法第335條之罪亦非屬同
    法第5條所指在中華民國領域外犯罪，應適用我國刑法各罪
    之一，且普通侵占罪亦非屬最輕本刑為三年以上有期徒刑之
    罪，無依刑法第7條規定而適用我國刑法論處，均屬我國刑
    法不罰之行為，自訴意旨所指，容有誤會。
七、綜上，本件依自訴人所舉證據，無從認定被告徐維新構成刑
    法行使偽造文書或使公務員登載不實文書罪，而其指訴之境
    外侵占罪，亦非我國刑法得適用處罰之罪。此外，復查無其
    他積極證據足資認定被告有何自訴人所指犯行，原審因而以
    被告犯罪不能證明，為其無罪之諭知，經核並無不合。自訴
    人上訴意旨雖以徐鋒珠當係持無配偶記載之偽造身分證或戶
    籍謄本、戶口名簿向美國在台協會公證人取得單身公證，被
    告必然係與其共謀；又被告明知徐鋒珠與自訴人有婚姻關係
    ，卻偽造或變造身分證明文件作成不實之公證書，其目的當
    在侵占本案不動產，其偽造或變造身分證明文件之行為乃侵
    占犯行之一部分，我國自有管轄權等語。惟本件自訴人自訴
    被告之犯行係向美國在台協會公證人「虛偽陳述」為單身而
    作成「虛偽公證書」（見原審卷第23、45頁），並未敘及徐
    鋒珠偽造或變造身分證明文件，而被告係與之共謀之事實，
    此部份上訴意旨，除顯屬臆測外，亦超出其自訴範圍。又單
    純持有公證書難以表彰被告主觀之侵占意圖，此部分犯罪屬
    不能證明，持該公證書前往美國辦理所有權登記之行為，則
    為我國刑法所不處罰，二者尚有不同，上訴意旨將其混為一
    談，亦有未洽，是其上訴，為無理由，應予駁回。
據上論斷，應依刑事訴訟法第368條，判決如主文。
中    華    民    國    98    年    4     月    14    日
                  刑事第十庭審判長法  官  楊炳禎
                                  法  官  李春地
                                  法  官  朱光仁
以上正本證明與原本無異。
偽造文書部分如不服本判決，應於收受送達後10日內向本院提出
上訴書狀，其未敘述上訴之理由者並得於提起上訴後10日內向本
院補提理由書（均須按他造當事人之人數附繕本）「切勿逕送上
級法院」。
其他不得上訴。
                                  書記官  王宜玲
中    華    民    國    98    年    4     月    21    日


司法院資訊處製作；財團法人民間司法改革基金會備份。
